臺灣臺北地方法院刑事判決　　　　　　　　　　　　　九十一年度易字第四九三號
　　公　訴　人　臺灣臺北地方法院檢察署檢察官
　　被　　　告　丙○○
右列被告因詐欺案件，經檢察官提起公訴（九十年度偵字第二一四五七號），本院判
決如左：
    主      文
丙○○無罪。
    理      由
一、公訴意旨略以：被告丙○○與不詳姓名者共同意圖為自己不法之所有，明知中國
    時報分類廣告上不詳姓身分人以新台幣（以下同）五千元代價購買儲金簿、印章
    和提款卡，應是要從事財產犯罪，卻照打電話聯絡並於民國九十年一月中旬某日
    在桃園市某地將自己之000000－0郵局000000－0號儲金簿、印章
    和提款卡交付給不詳姓身分人。該不詳身分人所屬詐欺集團則在中國時報登融資
    信貸廣告以代辦為由騙取不特定人款入上開帳戶，再提款花用。嗣甲○○於九
    十年五月廿一日看該融資信貸廣告後聯絡到不詳身分之該集團李先生求借十萬元
    ，李先生要求甲○○先代辦手續費六千六百元入上開帳戶。甲○○受騙如數照
    後，李先生又陸續詐稱要再第一期款、第二期款、發票營業稅、借款保證金
    ，分別為八千九百七十八元、八千九百七十八元、五千元、一萬入上開帳戶，甲
    ○○受騙均如數照後，李先生失去連絡，將該款提領一空，也不如約交付貸款
    。甲○○始知受騙等語，因認被告丙○○涉與不詳身分人共犯刑法第三百三十九
    條第一項之詐欺取財罪嫌。
二、按犯罪事實應依證據認定之，無證據不得推定其犯罪事實。又不能證明被告犯罪
    者，應諭知無罪之判決，刑事訴訟法第一百五十四條、第三百零一條第一項分別
    定有明文。又事實之認定，應憑證據，如未能發現相當證據，或證據不足以證明
    ，自不能以推測或擬制之方法，為裁判基礎（最高法院四十年台上字第八六號判
    例參照）。而告訴人之告訴，係以使被告受刑事訴追為目的，是其陳述是否與事
    實相符，仍應調查其他證據以資審認（最高法院五十二年台上字第一三００號判
    例參照）。且認定犯罪事實所憑之證據，雖不以直接證據為限，間接證據亦包括
    在內，然而無論直接證據或間接證據，其為訴訟上之證明，須於通常一般之人均
    不致有所懷疑，而得確信其為真實之程度者，始得據為有罪之認定，倘其證明尚
    未達到此一程度，而有合理之懷疑存在而無從使事實審法院得有罪之確信時，即
    應由法院為諭知被告無罪之判決（最高法院七十六年台上字第四九八六號判例參
    照）。
三、本件偵查檢察官認被告與不詳身分之人涉犯有詐欺取財之犯行，其所依憑之證據
    及理由，依其於起訴書證據及所犯法條欄之記載無非係以(一)訊之以被告坦承於前
    述時地以五千元之代價出售儲金簿、印章與提款卡，並有(二)匯款單及被告在前開
    郵局之客戶歷史交易清單可稽。
四、訊據被告固不否認(一)有於九十一年一月間（農曆過年前）在中國時報（桃園版）
    之分類廣告上看到借款之廣告，即循廣告上之電話聯絡，要求借款五千元，嗣(二)
    應該聯絡電話中男子要求必需開設一郵局帳戶，其乃在九十一年一月十一日至桃
    園郵局第十三支局開立前述帳戶、(二)嗣於開戶完後將該帳戶之儲金簿、印章及提
    款卡在桃園市○○路交付一不知名之男子，該名男子即將五千元交付等事實，核
    與(一)由全程到庭實行公訴之檢察官責成檢察事務官至桃園縣政府文化局影印取得
    之中國時報九十年一月間桃園版分類廣告欄上所登載－諸多之借款廣告（本院卷
    ）、(二)被告在桃園郵局第十三支局之開戶資料（偵查卷第二七頁至第二八頁）相
    符，惟堅決否認有任何與不詳身分之人共同詐欺取財之犯行，辯稱：我是因為當
    時太太剛生小孩，家裡缺錢用，我看報紙是登「存摺借款」，便跟對方聯絡，要
    求要借五千元，對方說要先去開一個戶，等開完戶把戶頭之儲金簿、印章及提款
    卡交給他，等我要還錢的時候再把錢匯進那個帳戶，他會自己去領，我覺得這樣
    好像也沒有什麼不對，就先去郵局開戶，開完戶就把儲金簿等交給一名男子，他
    就交給我五千元；後來過了一個禮拜，我覺得不太對勁，要把錢還給對方並拿回
    存摺，就找不到對方了，我並不知道那個男人是要把我的帳戶拿去作犯罪工具使
    用，我絕對沒有犯詐欺罪等語。
五、本院經查：
  (一)本件被告在檢察官整個偵查程序中，因檢察官從未傳喚被告到庭，故被告並未如
    起訴檢察官在起訴書之證據及所犯法條欄中一之記載－被告曾應檢察官之訊問而
    坦承以五千元之代價出售儲金簿、印章與提款卡，必需先予說明。
  (二)如前所述，本件訴訟上有二個客觀事實可以確定，即：
    1.被告在九十年一月間因閱覽中國時報後，有於九十年一月十一日至郵局開設前
      開帳戶，並於開戶完畢後將該帳戶之儲金簿、印章與提款卡以五千元之代價交
      給某不知名之男子；
    2.另外，被害人甲○○確有在起訴書犯罪事實欄所載時間為數次匯款之行為，有
      匯款單在卷可憑（偵查卷第八頁至第九頁參照）
    而被害人甲○○於本院九十一年五月二日調查時明確供稱被告之聲音並不是與其
    接洽借款事宜，自稱為李先生之人（當日訊問筆錄參照），因此被告並非直接向
    被害人甲○○施用詐術使其交付財物之人乃可堪認定，因此本件存在於檢察官與
    被告之間之唯一爭點，也可以說是本件訴訟上所要證明之最重要待證事實乃在於
    可否以前開已經可得確定1.之客觀事實，據以推論出被告將其郵局之儲金簿等物
    交給某不詳姓名之人時，即已明知將其儲金簿等物取走之人即是要從事不法之財
    產犯罪，而與該不詳姓名之人有任何犯意之聯絡，資詳述於后。
  (三)被告固於警訊時供稱在看了中國時報以後，與報紙中分類廣告欄所登載之電話聯
    絡，之後便以五千元之代價將前述郵局之儲金簿等物出售予某不知名之男子（偵
    查卷第四頁至第五頁參照），不過要注意的是，被告同時也在警訊中供稱：
    1.當時對方沒有說要存摺作何用處，我也沒有問對方；
    2.當時是因為老婆剛生小孩，在做月子中，需要錢用，才會將存摺售給他人；
    其中第2.部分，被告在警訊中之供述可說與本院中之供述相同，可以證明被告為
    何要以五千元之代價將其儲金簿等物交給該不知名之男子，不過針對被告於警訊
    中所供稱當時「對方沒有說要存摺作何用處，我也沒有問對方時」，對於偵辦犯
    罪應有高度敏感度之司法警察實際上應該對被告繼續追查很重要之一件事，即：
    被告究竟是看到什麼廣告什麼內容，要把自己之存摺用五千元賣出？
    不過很遺憾的，本件移送偵查機關台北市政府警察局萬華分局員警並沒有在最靠
    近犯罪時點發生之警方偵查期間去訊問被告究竟看到什麼廣告或去將中國時報桃
    園版之報紙蒐集起來，以致本院在本件審理中致函中國時報請其提供九十年一月
    一日起至同年月十一日止之該報桃園版報紙，經該報社於九十一年六月十二日函
    覆本院略以：因本報分類廣告版報紙每日數量甚多，依內部作業規定保存期限為
    四十五天，故九十年一月一日起至同年月十一日止之桃園版報紙均已銷毀（本院
    卷內參照），而為何本院要在此強調被告所看到之廣告內容為何，脩關其刑責之
    成立與否，蓋如果廣告之內容為：
    1.「購買儲金簿、印章及提款卡」或「存簿出售」，因為一般人並不會無緣無故
      將自己之儲金簿等出售，如果僅係單純之出售自己之儲金簿予毫不相干之他人
      ，而取得一定之對價，於訴訟上應可以推論－出售儲金簿之人對於購買其儲金
      簿之人係要使用該儲金簿作為指示他人匯款使用有一定之認識，否則在金融機
      構開立帳戶使用並無任何之限制，何以又要大肆登廣告購買儲金簿？
    2.反之，如果廣告之內容僅為現行多數報紙分類廣告欄所登載之「身分證借款」
      「信用卡借款」，甚或是被告所稱之「存摺借款」，則借款人應貸與人之要求
      將自己之儲金簿等物交付，以便借款人直接用電匯還款，貸與人自己則可以直
      接從該帳戶領款，則應非法之所禁，且此種方式亦實在無法推論出借款人在交
      付儲金簿之同時有任何與該貸與人有共同實施犯罪之認識；
    因此被告所看到廣告之內容究竟為何，如前所述，乃直接牽涉到被告刑責之有無
    ，在本院依職權向中國時報函索前述報紙未果後，全程到庭實行公訴之檢察官另
    又責成檢察事務官於九十一年七月十七日至桃園縣政府文化局期刊室翻閱前述期
    間之中國時報，並提出於本院，而觀之檢察事務官所提出，附於本院卷內之該時
    間之中國時報分類廣告，內容多為「身分證借款」或「卡借款」之內容，並無「
    購買儲金簿、印章及提款卡」或「存簿出售」等之分類廣告，因此本件在本院與
    檢察官踐行完畢所有可能調查證據之程序後，於卷存證據資料內並沒有「購買儲
    金簿、印章及提款卡」或「存簿出售」等對被告不利之分類廣告存在，而被告所
    辯稱前述交付儲金簿與貸與人，係對方要求以便還款方便，亦非不可能，則依訴
    訟上之待證事實「倘有懷疑，則從被告之利益作解釋」（in dubi opro reo）之
    證據法則，本件卷存之證據資料既無對被告不利之積極證據存在，自應對被告作
    有利之認定，易言之，本件既無從證明被告將儲金簿交付時，於其主觀上已明知
    受領該儲金簿之人係要從事財產犯罪，自難認被告有如起訴檢察官所認與該不詳
    身份者有詐欺取財之犯意聯絡。
六、綜上所述，公訴人認被告所涉有詐欺取財之犯行，因於現存證據資料內並無任何
    積極證據得以證明被告將自己之郵局存摺、印章及提款卡交付起訴檢察官所稱之
    不詳姓名之人時，即已明知該不詳姓名之人係要以其帳戶從事財產犯罪，此外復
    查無其他積極證據足資證明被告有何詐欺之犯行，既不能證明被告犯罪，核諸前
    揭說明，自應由本院為被告無罪之諭知。
據上論斷，應依刑事訴訟法第三百零一條第一項，判決如主文。
本案經檢察官乙○○庭執行職務
中      華      民    國    九十一    年      九      月     十二     日
                                    臺灣臺北地方法刑事第三庭
                                          法  官  葉建廷
右正本證明與原本無異。
如不服本判決，應於判決送達後十日內，向本院提出上訴狀。
                                          書記官  許婉如
中      華      民      國    九十一    年      九      月     十二     日
